【裁判字號】    94,婚,1699
【裁判日期】    950208
【裁判案由】    離婚
【裁判全文】
臺灣高雄地方法院民事判決              94年度婚字第1699號
原      告  甲○○
                        樓
被      告  乙○○
上當事人間離婚事件，本院於民國95年1 月25日言詞辯論終結，
判決如下：
  主  文
准原告與被告離婚。
訴訟費用由被告負擔。
  事實及理由
一、原告起訴主張：被告素行不良，曾多次入獄服刑，原告於民
    國90年10月26日因擺攤販賣飲料、雞排時與被告相識，原告
    生性單純，被告自稱孤兒，沒有親人，對原告百般呵護，原
    告誤信被告是具有正義感之正人君子，與被告於91年6 月26
    日公證結婚，被告以兩造年齡相差14歲，恐原告家人一時無
    法接受被告，待日後被告融入原告家庭後再補行宴客及辦理
    結婚登記，原告不知被告居心不良，誤信被告所言，乃未辦
    理結婚登記，詎被告竟隱瞞其已婚之事實，到處騙財騙色，
    尤有甚者，竟連原告之妹陳淑鳳亦慘遭被告下藥失身後，向
    原告之妹陳淑鳳佯稱其與原告感情已淡，早已分手，其願意
    對原告之妹陳淑鳳負責，且於93年5 月31日與原告之妹陳淑
    鳳再辦理公證結婚，原告於93年8 月間經由家人告知妹陳淑
    鳳失蹤後，循線尋獲原告之妹陳淑鳳始悉被告惡行，兩造同
    住至93年10月間，其後兩造即未再共同生活，被告亦因案入
    監服刑，兩造之婚姻已難以維持，為此，爰依民法第爰依民
    法第1052條第2 項之規定提起本訴，並聲明：准原告與被告
    離婚等語。
二、被告則以：被告與原告雖有夫妻關係，但因兩造已有一段時
    間未共營夫妻生活，故被告向陳淑鳳表示願結束與原告之關
    係，與陳淑鳳一起生活，陳淑鳳乃與被告一起至嘉義同居，
    並辦理公證結婚，原告當時並不知道被告重婚之事，原告知
    悉後，兩造同住至93年10月間，如今被告已因重婚罪被判處
    罪刑確定，現在執行中，對於原告訴請判決離婚並無意見等
    語。
三、得心證之理由：
  (一)兩造於90年10月26日在本院所屬民間公證人王光弘公證結婚
    禮堂，公開舉行結婚儀式，且有2 人以上之證人在場，婚姻
    關係仍存續中之事實，業據原告提出兩造於91年6 月26日（
    91）雄院民公強字第000430號結婚公證書1 紙為證。又兩造
    雖未辦理結婚之戶籍登記，此有兩造戶籍謄本各1 份在卷可
    證，惟按民法第982 條第1 項規定：結婚，應有公開儀式及
    二人以上之證人。是以兩造既依民法規定之形式要件結婚，
    縱未辦理結婚之戶籍登記，仍不影響兩造仍為夫妻之事實，
    合先敘明。
  (二)按民法第1052條第2 項規定：有前項以外之重大事由，難以
    維持婚姻者，夫妻之一方得請求離婚；但其事由應由夫妻之
    一方負責者，僅他方得請求離婚。又兩造婚姻既已因上訴人
    與王麗惟之通姦事實而嚴重妨礙其和諧與完滿，已如前述，
    且上訴人復自陳兩造交惡已久，其間又與被上訴人及其父衝
    突，顯見其已無心維繫此夫妻關係，兩造感情嚴重破裂，難
    期其婚姻生活得以共同維持，已有民法第1052條第2項所定
    離婚之原因事由，原審據以判准兩造離婚，並無不合（最高
    法院90年台上字第661 號裁判意旨參照）。又上開條項所指
    「有前項以外之重大事由，難以維持婚姻者」係抽象的、概
    括的離婚事由，此乃緣於74年修正民法親屬編時，為因應實
    際需要，參酌各國立法例，導入破綻主義思想所增設。但其
    事由應由夫妻一方負責者，僅他方得請求離婚，是其所採者
    為消極破綻主義精神，而非積極破綻主義。關於「難以維持
    婚姻之重大事由」，其判斷之標準為婚姻是否已生破綻而無
    回復之希望。而婚姻是否已生破綻無回復之希望，則應依客
    觀之標準，即難以維持婚姻之事實，是否已達於倘處於同一
    境況，任何人均將喪失維持婚姻意欲之程度而定。又該條項
    但書所謂「難以維持婚姻之重大事由應由夫妻之一方負責者
    ，僅他方得請求離婚」，乃因如肯定有責配偶之離婚請求，
    無異承認恣意離婚，破壞婚姻秩序，且有背於道義，尤其違
    反自己清白(clean hands) 之法理，有欠公允，同時亦與國
    民之法感情及倫理觀念不合，因而採消極破綻主義。倘該重
    大事由，夫妻雙方均須負責時，應比較衡量雙方之有責程度
    ，僅責任較輕之一方得向責任較重之他方請求離婚，如有責
    程度相同時，雙方均得請求離婚，始屬公允，是責任較重之
    一方應不得向責任較輕之他方請求離婚（最高法院94年台上
    字第115 號判決參照）。
  (三)原告主張被告於兩造婚姻關係存續中，利用未辦理戶籍結婚
    登記之機會，向原告之妹陳淑鳳佯稱其與原告感情已淡，又
    於93年5 月31日與原告之妹陳淑鳳在本院所屬民間公證人簡
    鴻鐘之事務所禮堂舉行公證結婚，原告於93年8 月間始悉上
    情，原告知悉後固與被告共同生活，惟僅至93年10月為止，
    此後兩造未再共同生活之事實，業據原告提出被告與原告之
    妹陳淑鳳於93年5 月31日結婚公證書1 紙為證，且經被告於
    本院審理中亦坦承其確於兩造婚姻關係存續中，在原告不知
    情之情形下，與原告之妹陳淑鳳重婚，原告知悉後與被告共
    同生活至93年10月為止，此後兩造未再共同生活之事實，另
    被告與不知情之原告之妹陳淑鳳結婚所犯重婚案件，亦經臺
    灣苗粟地方法院於94年8 月24日以94年度訴字第80號判處有
    期徒刑10月確定在案，被告自93年11月1 日起羈押於臺灣苗
    粟看守所，並於94年11月24日移至臺中監獄執行，現在臺中
    監獄執行中之事實，此有本院依職權調取臺灣苗粟地方法院
    94年度訴字第80號刑事判決及臺灣高等法院前案紀錄表各1
    份附卷可證，堪信原告之主張為真實可信。
  (三)本院審酌婚姻乃一男一女之兩性結合，以組織家庭，永久共
    同生活為目的，雙方應以誠摯情感為基礎，本於互信、互諒
    之心相互扶持，化解衝突，共營美滿幸福之婚姻生活，惟被
    告竟於婚姻關係存續中，利用未辦理戶籍結婚登記之機會，
    於原告不知情之際，向不知情之原告之妹陳淑鳳佯稱其與原
    告感情已淡，又於93年5 月31日與訴外人陳淑鳳重婚，尤有
    甚者，被告重婚之對象竟為原告不知情之妹陳淑鳳，對於原
    告之打擊尤其重大，被告所為已嚴重妨礙兩造婚姻之和諧與
    完滿，且原告於知悉被告重婚之事實後，雖仍與被告共同生
    活至93年10月間，然此後未再與被告共同生活，且被告亦因
    涉案於93年11月1 日入監等情，兩造未能共營夫妻生活迄今
    已逾1 年，亦難期其婚姻生活得以繼續維持，合於有難以維
    持婚姻之重大事由，況且此項難以維持共同生活之情事係可
    歸責於被告，原告訴請離婚，自屬有據。從而，原告依據民
    法第1052條第2 項之規定訴請判決離婚，參諸首揭說明，應
    予准許。
四、據上論結，本件原告之訴為有理由，依民事訴訟法第78條，
    判決如主文。
中    華    民    國    95    年    2     月    8    日
                  家事第2庭法  官  張桂美
正本係照原本作成。
如不服本判決，應於送達後20日內，向本院提出上訴狀。
中    華    民    國    95    年    2     月    8    日
                           書記官  林麗文


司法院資訊處製作；財團法人民間司法改革基金會備份。
